【裁判字號】    97,破抗,27
【裁判日期】    970917
【裁判案由】    宣告破產
【裁判全文】
臺灣高等法院臺中分院民事裁定  97年度破抗字第27號
抗  告  人  甲○○即郭美惠
上列抗告人聲請宣告破產事件，抗告人對於中華民國97年8月6日
臺灣臺中地方法院97年度破字第57號所為裁定提起抗告，本院裁
定如下：
    主  文
抗告駁回。
抗告程序費用由抗告人負擔。
    理  由
一、抗告人於原法院聲請意旨略以：抗告人甲○○與夫離婚後，
    為獨力扶養女兒羅紫瑜，以借貸維生，誤信損友成立旭鴻貿
    易公司擔任負責人，經營進口貿易，詎料因整個經濟大環境
    急速惡化，兼受匯差損失，致由大陸及國外地區進口之商品
    全面滯銷。而抗告人甲○○為創設公司及公司營運所需乃向
    債權銀行借貸，先後申辦信用卡借貸、消費借貸，及擔任羅
    紫瑜及訴外人羅傳之助學貸款之連帶保證人，並提供不動產
    設定抵押債權等方式，分別向銀行等債權人貸款，得款全部
    投注公司營運外，又聽信友人建議，以抗告人甲○○名義申
    辦汽車貸款購入車輛乙輛。詎命運乖違，不但房屋遭債權人
    強制執行拍賣，購入之汽車亦遭友人騙走，所貸得之金錢仍
    無法挽回公司，截至97年5月20日抗告人甲○○所負債務有
    消費借貸新台幣（下同）6,772,000元、連帶保證債務478,0
    00元、車貸債務25,913元、房貸債務2,985,000元、信用卡
    債務585,121元（含中華商業銀行讓與台灣金融資產公司16,
    000元）、民間債務416,319元，合計高達11,262,425元。而
    抗告人甲○○現任晶華昌貿易有限公司業務員，每月收入不
    固定，但勉強可維繫母女2人生活，抗告人甲○○現有現金
    30萬元，除此之外並無其他資產，抗告人之資產已不能清理
    債務，符合破產形式要件，現有現金可充作破產財團，抗告
    人並願自行負擔生活費，不列入破產財團費用計算預先扣除
    ，本件有破產宣告之實益及必要，爰依破產法規定，聲請宣
    告破產等語。原法院則以抗告人之債務在客觀上並無不能清
    償債務之理，且抗告人縱有現金30萬元之財產，於扣除財團
    費用後，已無餘額可供構成破產財團，自無法清償破產債權
    ，實無法開始進行破產程序，本件抗告人聲請宣告破產即無
    實益，要無宣告破產徒生耗費之必要，抗告人聲請宣告破產
    為無理由，爰裁定駁回。
二、抗告意旨略以：
    (一)截至97年5月20日止，抗告人所負債務合計有11,262,425
      元，且均屬消費者債務清理條例（下簡稱債清條例）第15
      1條第1項之因消費借貸、自用住宅貸款、信用卡或現金卡
      契約所負之債務，抗告人提出破產宣告聲請時亦均已檢呈
      聯徵中心債權人清冊及各債權人催討債務函文在案足資佐
      證。則截至今日，甚至抗告人另提出消債清理之日止，其
      債務總金額當已超過1,200萬元，按債清條例第42條規定
      ，抗告人如提出聲請更生，已屬同條例第8條之不備其他
      要件之規定，且係不能補正之情形，定為法院以不備其他
      要件裁定駁回。雖然依債清條例抗告人提出清算之聲請，
      或可不受債務金額之限制，惟以抗告人背負之鉅額債務，
      斟酌抗告人現今乃至日後之所得，堪認抗告人境遇忐忑，
      月入靡豐且不安定，經扣除本人生活最低標準支出後，顯
      然無法負荷債務清償方案每月應付金額，甚至尚須另外舉
      債度日。倘偶有失措，如喪失工作收入或突生重病，需支
      出鉅額醫療花費等，必造成無法履行清償而將被裁定終止
      清算程序。又以抗告人可提供之清算財團之財產，不成比
      例，各債權人可獲分配金額無幾，抗告人仍應依該條例相
      關規定背負繼續清償之義務。因此，足認倘依該條例辦理
      消債清理將使抗告人陷入另一以債養債之惡劣循環，顯見
      抗告人僅能經由破產制度始得迅速清理債務，重獲新生。
      何況抗告人所負債務金額計有11,262,425元，而現有資產
      計有現金30萬元及任職晶華昌貿易股份有限公司業務員，
      每月視業績獲取薪資外，原有之不動產房地及動產車輛均
      已遭債權人強制執行完畢。則抗告人所負債務顯已超過現
      有資產，實已不足清償債務。依破產法第57條、第58條、
      第1條規定，暨揆諸上開債清條例規定相關說明，抗告人
      顯已符合破產宣告之形式要件而有宣告破產之原因。且除
      聲請宣告破產外，並無更能調和債務人重生機能及保障債
      權人權益之其他機制。
    (二)至於抗告人依勞動基準法退休規定，固尚有9年可工作，
      但此一推定並不能保證抗告人一定有工作及收入。此期間
      尚有諸多不確定因素可能產生變異。何況估設抗告人可保
      有現今工作至60歲，但每月收入經扣除生活花用外所剩無
      幾。如何能平均攤還債務。債權人又豈肯祗收取抗告人60
      歲以前之債權而甘願拋棄未獲清償之債權？又連帶債務之
      債務人，其清償義務，並不因另一債務人免責而消滅。故
      原裁定係以片面認定而駁回抗告人之聲請，其認定事實不
      符理法，亦有可議。
    (三)抗告人（抗告人並無應扶養之家屬）生活費，應由破產財
      團支付固矣，但破產人應由破產財團支付若干生活費用，
      則無明文規定。且依現今實務，若破產人能自行維持生活
      而不向破產財團支取生活費用，亦無不可。則抗告人尚有
      工作收入可維持最低生活標準時，不再向破產財團支取生
      活費用，自應可採。執之，則若抗告人經破產宣告，其破
      產財團足夠支付破產管理人之費用。蓋本件依上開債權額
      、破產財團多寡、所需人力等處理破產事務之繁雜度、及
      台灣省各地律師公會收費標準等綜合審認之，核其報酬尚
      與一般訴訟案件相當，而一般訴訟案件收費抵為50,000元
      左右，抗告人現有資產300,000元現款，已足敷支付破產
      管理人報酬。
    (四)抗告人之資產得以構成破產財團，並無屬原裁定所認不足
      以清償相關處理破產程序所生之費用及債務，而抗告人現
      今尚有工作、生活不成問題而無需由破產財團支取生活費
      用已如上所述，又以抗告人之債權人絕大部分為銀行，債
      務之處理較為單純，其破產程序於一年內應可完成，而抗
      告人現有資產300,000元之現款，於破產宣告時屬破產財
      團，則扣除破產管理人之報酬50,000元後，抗告人尚餘25
      0,000元，可資證明抗告人若經破產宣告，其破產財團足
      有清償破產程序所必要支出費用及供財團債務之分配之可
      能。原裁定認抗告人需長達二年方可完成及無法組成破產
      財團，係屬誤會。謹請廢棄原裁定，發回原裁定法院或逕
      改為宣告抗告人破產云云。
三、按債務人不能清償債務者，依破產法所規定和解或破產程序
    ，清理其債務；債務人停止支付者，推定其為不能清償；破
    產宣告時屬於破產人之一切財產，及將來行使之財產請求權
    ；破產宣告後，破產終結前，破產人所取得之財產，為破產
    財團；財團費用及財團債務，應先於破產債權，隨時由破產
    財團清償之；破產法第1條、第57條、第82條第1項、第97條
    ，分別定有明文。又法院就破產之聲請，應以職權為必要調
    查，如債務人確係無財產，則破產財團即不能構成，無從依
    破產程序清理債務，參照同法第148條之旨趣，自應依同法
    第63條，以裁定駁回其聲請，司法院亦著有院字第1505號解
    釋足參。從而構成破產財團之債務人財產，明顯不足清償同
    法第95條、第96條所列破產財團費用及財團債務時，依同法
    第148條規定，法院於宣告破產後，隨即須同時宣告破產程
    序終止，此無異徒增破產程序及費用之浪費，且無益於債務
    人及其他債權人。參照上揭司法院解釋及相關說明，於此情
    狀聲請宣告破產已無實益，應適用同法第63條第1項規定，
    以裁定駁回破產宣告之聲請。而所謂不能清償債務，於自然
    人，係指支付不能或停止支付而言。支付不能，則係指債務
    人欠缺清償資力，對於已屆清償期，且已受請求之債務之全
    部或主要部分，預見其為一般且繼續的不能清償之財產狀態
    。至債務人有無支付不能之破產原因，係以裁定時之狀況為
    準，債務人將來有無工作能力或其薪資未來有無增加可能，
    尚非聲請宣告破產之法定障礙事項（最高法院96年度台抗字
    第499號裁判要旨參照）。而債務人之清償資力係以其財產
    、信用、勞力三者構成，債務人雖無財產，如有良好之信用
    或優良之技術，仍有清償債務之可能。故所謂債務人支付不
    能，不能僅以債務人之財產為標準，必待動員其信用、勞力
    等之力量，仍屬資力不足清償債務時始可。故如對於債務人
    並無不能清償之情事，即不得宣告破產。經查：
    (一)本件抗告人甲○○主張積欠債務11,262,425元，抗告人現
      有財產30萬元等情，固提出債權人名稱及地址總表、財團
      法人金融聯合徵信中心當事人綜合信用報告、財政部臺灣
      省南區國稅局95年度綜合所得稅各類所得資料清單、財政
      部南區國稅局財產歸屬資料清單、債權人催討函文、玉山
      商業銀行西屯分行本行支票12萬元、台灣中小企業銀行東
      高雄分行本行支票18萬元（以上均影本）等為證，經原法
      院向抗告人之債權銀行函查抗告人所積欠之債務結果（除
      匯豐國際商業銀行股份有限公司、怡富資產有限公司等尚
      未函覆外）得知抗告人甲○○積欠臺灣銀行鳳山分行283,
      879元、金陽信資產管理股份有限公司455,781元及利息、
      違約金、兆豐國際商業銀行股份有限公司98,166元、裕融
      企業股份有限公司29,000元及利息違約金、臺灣中小企業
      銀行股份有限公司924,486元、臺灣銀行股份有限公司245
      ,204元、寰辰資產管理股份有限公司349,277元、國泰世
      華商業銀行股份有限公司195,515元及中國信託商業銀行
      股份有限公司2,116,386元，則抗告人甲○○所積欠上開
      銀行之債務總計約為4,697,694元。又原法院依職權查詢
      抗告人之財產總歸戶資料，抗告人甲○○名下有1998年份
      日產汽車1部，另依抗告人所提出之95年度綜合所得稅各
      類所得資料清單，可知於95年度抗告人甲○○有5萬元之
      租賃所得及68,010元之財產交易。而抗告人甲○○為46年
      7月3日出生，年歲51，正值壯年，抗告人亦未陳明有何身
      體殘缺，抑或其他情事致無法繼續工作，則依上述條件下
      觀察，抗告人既值壯年，且身體健全，並無未能工作之情
      事，抗告人復自承現任晶華昌貿易股份有限公司業務員，
      則計算至勞動基準法所定勞工強制退休年齡60歲止，抗告
      人之勞動年數仍有9年。準此，就抗告人之年齡而言，其
      具有相當之工作能力甚明。職是，抗告人既然有30萬元之
      資產及相當之工作能力，就其等自陳所積欠之債務11,262
      ,425元，以工作期間分攤償還，於法院就本件破產聲請為
      裁定時，在客觀上並無不能清償債務之理，至抗告人謂其
      倘偶有失措，如喪失工作收入或突生重病，需支出鉅額醫
      療花費等，必造成無法履行清償，且依勞動基準法退休規
      定，抗告人固尚有9年可工作，但並不能保證抗告人一定
      有工作及收入，此期間尚有諸多不確定因素可能產生變異
      云云，均非聲請宣告破產之法定障礙事項，自無足採之。
    (二)抗告人雖陳述自行負擔必要生活費之優先扣除權利，不向
      破產財團支取生活費用云云，惟按破產法第95條第2項、
      第97條所為破產人之必要生活費用視為破產財團費用，應
      先於破產債權受清償之規定，乃基於憲法基本權中生存權
      之具體表現，且一旦進入破產程序，為剝奪抗告人對其所
      有財產之管理權、處分權，而強制移轉予破產管理人為統
      一管理、分配，是並非可因其表示願意拋棄即得予排除。
      從而，抗告人之必要生活費用應強制計算於財團費用中，
      抗告人之主張並非可採。則為支付抗告人之必要生活費用
      ，破產財團之組成，勢必益形減少，致無法支付相關破產
      程序費用，即依據各級法院辦案期限實施要點第2點第2項
      規定，破產事件之辦案期限為2年，抗告人主張其破產程
      序於一年內應可完成云云，尚乏依據，則抗告人於破產期
      間仍須支出個人必要生活費用無疑，其必要生活費之計算
      方式有二：1.依據行政院勞工委員會96年7月1日公告修正
      後之最低基本工資每月17,280元，抗告人應支出之個人生
      活費用為414,720元（計算式；17,280元×24月=414,720
      元）。2.依據行政院主計處95年度台灣地區平均每人每月
      消費支出為17,425元計算，抗告人於2年期間應支出之個
      人生活費用為418,200元（計算式：17,425元×24月=418,
      200元）。至於申報所得稅之有關個人免稅額，僅為申報
      所得稅之扣除依據，非個人所須之基本生活支出，以目前
      之物價水準，個人免稅額實難支應生活支出，故不宜以所
      得稅之個人免稅額，作為必要生活費用之計算基礎。且本
      件如宣告抗告人破產抗告人尚須支付破產管理人之報酬，
      監察人之報酬及破產程序進行所需支出之費用，諸如破產
      管理人應清查、整理債務人之財產狀況，並編造債權表及
      資產、召開債權人會議、行使其他權限等，無一不以破產
      財團之財產支出。而破產管理人之報酬，通常依案件之繁
      簡須費數萬元至數十萬元不等，本件雖較為單純，然破產
      管理人亦應有相當之報酬，衡以抗告人有現金30萬元之財
      產，於扣除上開財團費用後，已無餘額可供構成破產財團
      ，自無法清償破產債權，實無法開始進行破產程序，揆諸
      破產法第148條規定之旨趣及最高法院86年度台抗字第479
      號裁定意旨，本件抗告人聲請宣告破產即無實益，要無宣
      告破產徒生耗費之必要，自與首揭破產制度之本旨不合。
      從而，抗告人所為本件破產宣告之聲請，為無理由。
    (三)末按，我國之破產法制，不論係債務人為法人抑或自然人
      ，債務種類亦不問信用貸款或一般商業上借貸，凡符合破
      產要件者，均適用同一破產程序。然破產程序對於向銀行
      辦理信用貸款、消費貸款之自然人而言，該法制無法妥適
      因應並符合債務人、債權人之需求。尤其就本件而論，抗
      告人積欠者大多為信用卡、消費貸款等債務，債權人亦多
      為金融機構，其相較於其他，法律關係較為單純，倘依現
      行破產法逕為債務清理，對於債務人方面，將受有失權之
      不利益。就債權人以觀，恐因程序繁瑣，將使破產財團之
      資源耗費於其中，使債權人受償可能性降低。有鑒於現今
      負債者激增，已衍生為社會問題，為使負債者得依一定之
      程序清理其債務，以調整其與債權人及其他利害關係人之
      權利義務關係，保障債權人之公平受償，並謀求負債者經
      濟生活之更生及社會經濟之健全發展，立法院制定消費者
      債務清理條例，96年7月11日公布，97年4月11日生效施行
      ，是抗告人於該法生效施行後，得經由該條例獲得更生之
      機會。又債權銀行金陽信資產管理股份有限公司、兆豐國
      際商業銀行股份有限公司、臺灣中小企業銀行股份有限公
      司、臺灣銀行股份有限公司、國泰世華商業銀行股份有限
      公司、慶豐商業銀行股份有限公司、聯邦商業銀行股份有
      限公司、臺灣新光商業銀行股份有限公司、中國信託商業
      銀行股份有限公司均具狀表示不同意抗告人為破產之宣告
      ，故參酌消費者債務清理條例之立法精神，諸如考量債務
      人生存權保障，兼衡以債權人利益，預防債務人道德危機
      等，凡與現行破產法不相違背者，法院於依職權裁量有無
      宣告破產之必要性時，得併為參酌。另抗告人之債權人均
      為銀行，按現今債務協商機制均能提供債務人減免、降低
      利息及分期清償之還款方案，衡諸前述情形，並非僅有宣
      告破產一途，才能解決抗告人之債務，抗告人仍可循債務
      協商方式清償債務之可能。
四、綜上所述，抗告人聲請宣告破產，核與前開說明之宣告破產
    要件不符，原裁定駁回抗告人之聲請，依法並無不合，抗告
    意旨指摘原裁定不當，請求廢棄，為無理由，應予駁回。
五、本件事證已臻明確，抗告人其餘攻擊或防禦方法，均與本院
    心證之形成，不生影響，爰不一一再加以論述，併此明。
六、據上論結，本件抗告為無理由。依破產法第5條，民事訴訟
    法第495條之1第1項、第449條第1項、第95條、第78條，裁
    定如主文。
中    華    民    國    97    年    9     月    17    日
                  民事第五庭    審判長法  官  林陳松
                                      法  官  鄭金龍
                                      法  官  王重吉
以上正本係照原本作成。
再為抗告應以適用法規顯有錯誤為理由，並經本院之許可，該許
可以原裁定所涉及之法律見解具有原則上之重要性者為限。
如提起再抗告者應於裁定送達後十日內向本院提出抗告理由狀（
須按照他造人數附具繕本）並繳納抗告裁判費新臺幣壹仟元，同
時委任律師或具有律師資格之關係人為代理人。
                                      書記官  林玉惠
中    華    民    國    97    年    9     月    18    日
                                                      Ａ


司法院資訊處製作；財團法人民間司法改革基金會備份。
